【裁判字號】    90,再,39
【裁判日期】    900626
【裁判案由】    拆屋還地
【裁判全文】
臺灣高等法院高雄分院民事判決  九十年度再字第三九號
再審原告    丙○○○
再審被告    林再居（即正旭五金工業社）住高雄縣橋頭鄉○○村○○○路大同巷九
            乙○○
            甲○○
右當事人間請求拆屋還地事件，再審原告對於中華民國九十年五月二日本院八十九年
度上易字第二七０號確定判決提起再審之訴，本院判決如左：
    主    文
再審原告之訴駁回。
再審訴訟費用由再審原告負擔。
    事    實
一、再審原告聲明：求為判決：(一)本院八十九年度上易字第二七０號確定判決廢棄。
    (二)駁回再審被告之上訴。
二、陳述略以：
    該確定判決有民事訴訟法第四百九十六條第一項第一款及第十二款規定之再審事
    由：
  (一)確定判決違背證據法則：
    1.原確定判決就「上訴人林再居所提之民國（下同）五十一年三月十三日之斷賣
      憑證乙紙」之真實與否及其效力問題，未於準備程序及辯論程序，命兩造詳為
      辨認及命提出辯論證據，及就現存居住於日本之證人黃傳正調查，違反民事訴
      訟法第二百六十九條及第二百七十六條規定。
    2.再審被告林再居雖提出伊曾於五十一年三月十三日向黃家發、黃傳波、黃傳城
      、黃傳明、黃傳正、黃傳義及黃傳福等七人購買系爭土地之斷賣憑證，惟又稱
      伊實際上係向訴外人黃陳送及黃傳波二人購買，所述顯然矛盾。查，自三十六
      年五月起至六十三年四月廿四日間，系爭土地所有權人為旅居日本之黃傳義、
      黃傳明、黃傳正及黃傳福等四人分別共有，又自六十三年四月廿五日起至八十
      年七月十八日止，系爭土地則移轉由黃傳義單獨所有，因此再審被告林再居主
      張伊於五十一年間向訴外人黃傳波及黃傳送購買系爭土地乙節，並不能拘束當
      時真正土地所有權人黃傳義、黃傳明、黃傳正、黃傳福等四人，更不能拘束現
      在之再審原告。前開相同之訴訟標的事實，業經台灣高等法院高雄分院八十九
      年五月九日八十八年度上字第二七一號民事判決及台灣高雄地方法院八十七年
      度訴字第五三三號民事判決理由欄第二項記明確，應有爭點效之適用。況再審
      被告林再居既主張伊係向非所有權人黃傳波及黃陳送二人購買，自應由其就黃
      傳波及黃陳送已得到黃傳義、黃傳明、黃傳正及黃傳福等四人授權乙節舉證才
      是，尚難僅憑一紙由同一人筆跡及盜蓋印章之斷賣憑證即認定正之四個土地所
      有權人曾經同意及委託黃陳送及黃傳波二人出售系爭土地。
  (二)前審違背訴訟程序：
    再審被告乙○○、甲○○二人於九十年四月十八日言詞辯論程序及第二審訴訟準
    備程序中均未到庭，亦未提出委任狀委託代理人出庭，原審亦未宣示一造辯論判
    決而為判決，其訴訟程序顯有瑕疵。
    理    由
一、再審之訴顯無再審理由者，得不經言詞辯論，以判決駁回之，民事訴訟法第五百
    零二條第二項定有明文。
二、再審原告主張上情，以本院八十九年度上易字第二七０號拆屋還地確定判決，有
    民事訴訟法第四百九十六條第一項第一款之「適用法規顯有錯誤」、第十二款「
    當事人發現就同一訴訟標的在前已有確定判決或和解、調解或得使用該判決或和
    解、調解者」之再審事由存在。茲分敘如后：
  (一)民事訴訟法第四百九十六條第一項第一款所謂適用法規顯有錯誤者，係指確定判
    決就事實審法院所確定之事實而為法律上判斷，有適用法規顯有錯誤之情形而言
    。至事實審法院認定事實錯誤，就當事人提出之事實及聲明之證據疏於調查，僅
    生認定事實錯誤、調查證據欠周之問題，當事人僅得據為上訴理由，與適用法規
    顯有錯誤之情形有間，不得據以提起再審之訴。經查，再審被告於原審審理中提
    出系爭斷賣憑證，以證系爭土地業已出售與再審被告後，再審原告已對該斷賣憑
    證之真實性及效力提出爭執，原確定判決斟酌該斷賣憑證係老舊之十行紙，再審
    被告主張係民國五十一年間之物應無違背經驗，要非偽造之物，且所載不動產標
    示之高雄縣橋頭鄉橋子頭一四九地號確為系爭土地重測前之地號，而憑證內容文
    字及出賣人姓名係由土地代書所寫，再審原告亦認該憑證上共有人黃傳義、黃傳
    明、黃傳正、黃傳福之印章為真正，前審於九十年二月一日、九十年三月廿九日
    準備程序及九十年四月十八日辯論期日提示該憑證為調查、辯論（本院前審卷卅
    五、七四、九五頁），而採信再審被告所提該斷賣憑證之真正，並在判決理由欄
    內詳為說明，要無再審原告所稱未經調查、辯論，即為突襲性裁判之情。原審斟
    酌全辯論意旨及調查證據之結果，依心證所為事實之認定，並無違法。再審原告
    以前審未要求再審原告提出黃傳正等四人之授權書供調查，亦未訊問黃傳正，係
    違背證據法則，適用法規顯有錯誤云云，核屬事實審法院取捨證據、認定事實之
    職權行使範圍，亦無舉證責任分配錯誤可言，尚難謂適用法規顯有錯誤。
  (二)又本院另件八十八年度上字第二七一號丙○○○與林再居間請求拆屋還地事件，
    （一審案號為：台灣高雄地方法院八十七年度訴字第五三三號）該判決主文僅就
    該判決附圖甲１所示部分為林再居應拆除其上房屋、返還土地之判斷，至於該判
    決附圖甲２部分（即本件系爭之土地及其地上物）則以當事人不適格為由將之駁
    回，故本件訴訟標的前並未經該另案為確定判決。再，前開八十八年度上字第二
    七一號事件，林再居並未提出斷賣憑證作為兩造間就系爭土地確有買賣情事存在
    之證據，故而，系爭斷賣憑證之究有何證據證明力、對事實之認定究足生何種重
    要影響，兩造於該案審理中自未能對之互為爭執、充分辯論，前案判決理由中亦
    未曾斟酌該項證據，自難認本件原確定判決應受上述確定判決認定之基礎事實所
    拘束。況民事訴訟法第四百條第一項規定確定判決之既判力，惟於判決主文所判
    斷之訴訟標的，始可發生，若訴訟標的以外之事項，縱令與為訴訟標的之法律關
    係有影響，因而於判決理由中對之有所判斷，除同條第二項所定情形外，尚不能
    因該判決已經確定而認此項判斷有既判力，再審原告持爭點效之理論，主張法院
    及兩造不得任作與前案相反之判斷或主張，不啻謂另件確定判決理由中就當事人
    間重要之爭執所為之判斷，對本件拆屋還地訴訟存有絕對之拘束力，揆諸前開說
    明，再審原告之主張自非的論。且再審被告於本件提出賣斷憑證，就與另件八十
    八年度上字第二七一號事件而言，乃係新提出之訴訟資料，原確定判決經審酌後
    ，認足以認定再審被告係有權占用，故亦無存有悖於爭點效之情形，更遑論有民
    事訴訟第四百九十六條第一項第十二款之再審理由存在。
  (三)再審原告以：再審被告乙○○、甲○○二人未提出委任狀委託代理人出庭，原審
    未宣示一造辯論而為判決，其訴訟程序顯有瑕疵云云。矧當事人於訴訟未經合法
    代理，或未宣示一造辯論而為判決，其需保護者為「所代理之當事人本人或該未
    經合法通知到庭之當事人」，僅代理權有欠缺之一造、未到庭之該造得據以提起
    再審之訴；若他造據為再審事由，則為法所不許。本件再審原告並非未經合法代
    理或未到庭之一造，依上開說明，其執此作為再審事由，於法已有未合。況乙○
    ○、甲○○二人均於九十年二月一日出具委任狀，委任林再居為該八十九年上易
    字第二七０號事件之訴訟代理人提出於本院，有各該民事委任狀附於該民事卷可
    稽（該卷卅一、卅二頁），乃再審原告竟故意妄言乙○○等二人未委任林再居代
    理，而指前審違背訴訟程序云云，核非足取。
三、綜上，再審原告執前審確定判決有民事訴訟法第四百九十六條第一項第一款、第
    十二款之再審事由，提起本件再審之訴，經核顯無再審理由，爰不經言詞辯論，
    逕以判決駁回。依民事訴訟法第七十八條判決如主文。
中      華      民      國    九十      年      六      月    二十六    日
                                      臺灣高等法院高雄分院民事第四庭
~B1審判長法官  王錦村
~B2法      官  曾錦昌
~B3法      官  許明進
右為正本係照原本作成。
不得上訴。
中      華      民      國    九十      年      六      月    二十七    日
~B法院書記官  鄭翠芬
                                                                        Ｋ


司法院資訊處製作；財團法人民間司法改革基金會備份。
